【裁判字號】    95,易,292
【裁判日期】    951120
【裁判案由】    違反動產擔保交易法
【裁判全文】
臺灣宜蘭地方法院刑事判決               95年度易字第292號
公  訴  人  臺灣宜蘭地方法院檢察署檢察官
被      告  乙○○
上列被告因違反動產擔保交易法案件，經檢察官聲請簡易判決處
刑（95年度偵緝字第172號），本院宜蘭簡易庭認不宜以簡易判
決處刑，移送本院適用通常訴訟程序審理，判決如下：
    主  文
乙○○動產擔保交易之債務人，意圖不法之利益，將標的物出質
，致生損害於債權人，處有期徒刑貳月，如易科罰金，以銀元參
佰元（即新臺幣玖佰元）折算壹日。
    事  實
一、乙○○於民國93年3月29日向遠東商業銀行股份有限公司台
    北逸仙分公司（下稱遠東商銀）借款新臺幣三十七萬元，約
    定貸款期間四年，利率為年息百分之十九點九四，應自93年
    3月29日起至97年3月29日止，每月一期，按期於每月29日給
    付一萬一千二百四十八元，並由乙○○提供其所有車牌號碼
    U5─5206號自小客車一輛，依動產擔保交易法設定動產抵押
    權予遠東商銀作為擔保，另並約定於前揭貸款本息未清償完
    畢前，乙○○得占有使用上開動產抵押標的物之自小客車，
    但不得任意將該自小客車出質，如有違約，遠東商銀得取回
    占有拍賣該自小客車，以其賣得之價金抵充未付貸款本息。
    孰料乙○○成為動產擔保交易之債務人後，竟自93年8月29
    日起即拒不付款，且意圖為自己不法之利益，於93年6月6日
    將U5─5206號自小客車以新臺幣七萬元之價額出質典當予址
    設宜蘭縣五結鄉○○路○段237號之「遠東當舖」，致動產
    擔保交易之債權人遠東商銀公司追索無著而受有損害（乙○
    ○原有本息新臺幣四十九萬七千三百七十八元未清償，嗣遠
    東當鋪將U5─5206號自小客車拍賣取償後，已將餘款新臺幣
    十三萬元轉交予日後受讓債權之裕融企業股份有限公司，故
    乙○○現尚有本息新臺幣三十六萬七千三百七十八元未清償
    ）。嗣遠東商銀於93年9月16日將其對於乙○○之前揭貸款
    債權及動產抵押權讓與裕融企業股份有限公司（下稱裕融公
    司），並通知乙○○後，經裕融公司再派員至U5─5206號自
    小客車約定之停放地點即宜蘭縣宜蘭市○○路68之8號查訪
    無著，始至臺灣宜蘭地方法院檢察署提出告發，方為檢察官
    查知上情。
二、案經裕融公司告發後，由臺灣宜蘭地方法院檢察署檢察官偵
    查聲請簡易判決處刑，本院宜蘭簡易庭認不宜以簡易判決處
    刑，移送本院適用通常訴訟程序審理。
    理  由
一、訊據被告乙○○矢口否認有何違反動產擔保交易法之犯行，
    辯稱「伊係在向遠東商銀借款設定動產抵押權之前，即將U5
    ─5206號自小客車出質典當予遠東當舖，伊並無違反動產擔
    保交易法。」云云，然查：
（一）被告乙○○於93年3月29日向遠東商銀借款新臺幣三十七
      萬元，約定貸款期間四年，利率為年息百分之十九點九四
      ，應自93年3月29日起至97年3月29日止，每月一期，按期
      於每月29日給付一萬一千二百四十八元，並由被告提供其
      所有車牌號碼U5─5206號自小客車一輛，依動產擔保交易
      法設定動產抵押權予遠東商銀作為擔保，另並約定於前揭
      貸款本息未清償完畢前，被告得占有使用上開動產抵押標
      的物之自小客車，但不得任意將該自小客車出質，如有違
      約，遠東商銀得取回占有拍賣該自小客車，以其賣得之價
      金抵充未付貸款本息。而被告成為動產擔保交易之債務人
      後，雖經催繳，仍自93年8月29日起未再依約繳款（被告
      原有本息新臺幣四十九萬七千三百七十八元未清償，嗣遠
      東當鋪將U5─5206號自小客車拍賣取償後，已將餘款新臺
      幣十三萬元轉交予日後受讓債權之裕融公司，故被告現尚
      有本息新臺幣三十六萬七千三百七十八元未清償）。嗣遠
      東商銀於93年9月16日將其對於乙○○之前揭貸款債權及
      動產抵押權讓與裕融公司，並通知被告。」之事實，業據
      被告乙○○於本院審理時坦承不諱（見本院卷第14、16、
      30頁），核與證人即裕融公司員工丙○○於本院審理時證
      述之情節相符（見本院卷第31頁），且有消費者貸款申請
      書、債權讓與契約書、債權讓與通知書、貸款暨動產抵押
      契約書、動產擔保交易動產抵押設定登記申請書、動產擔
      保交易動產抵押設定債權人變更登記申請書、動產擔保交
      易動產抵押移轉契約書、汽車新領牌照登記書、存證信函
      、催收記錄查詢、還款明細各一件在卷可稽。
（二）其次，證人即遠東當鋪員工甲○○已於本院審理時結證「
      被告以U5—5206號車子向我們遠東當舖借款的時間是93年
      6月5日，我是遠東當舖的業務，我們當舖是在宜蘭縣五結
      鄉○○路○段237號，被告當初是與我接洽的，收當時我們
      當舖必須留存收當物就是車子、行車執照正本、身分證影
      本，被告最後向我們借錢就是93年6月這一筆，後來也是
      因為這一筆而流當。93年3月29日之前，如果被告有用U5
      —5206號自小客車向我們遠東當舖借錢，他借的錢也還給
      我們了，所以我們也就沒有留下資料。」等語綦詳（見本
      院卷第29、30頁），而衡諸證人甲○○與被告間，並無宿
      怨，亦無仇隙，其顯無自陷於偽證罪之追訴而構詞誣賴被
      告之理，是證人甲○○所為之前揭證詞，應堪信為真實。
      此外，復有遠東當鋪當票、U5—5206號自小客車行車執照
      、當舖業商業同業公會證明書各一件附卷可資佐證。依此
      ，堪認被告確係於93年3月29日將U5—5206號自小客車設
      定動產抵押權予遠東商銀，成為動產擔保交易之債務人後
      ，始於93年6月5日將動產抵押標的物之U5—5206號自小客
      車出質典當予遠東當舖。故被告所辯「伊係在向遠東商銀
      借款設定動產抵押權之前，即將U5─5206號自小客車出質
      典當予遠東當舖，伊並無違反動產擔保交易法。」云云，
      顯屬飾卸之詞，諉無足取。
（三）末查，被告成為動產擔保交易之債務人後，於分期款付清
      前，既擅將動產擔保之標的物（即U5—5206號自小客車）
      出質，復拒不付款，其有不法利益之意圖至明，且使動產
      擔保交易之債權人遠東商銀既無法獲得清償，又難以行使
      取回占有標的物並將之拍賣抵償之權利，自足生損害於遠
      東商銀，亦屬無疑。
（四）綜上所述，本案事證已臻明確，被告空言否認犯行，諉無
      足取，本件事證已臻明確，被告之犯行堪予認定，應依法
      論科。
二、核被告乙○○之所為，係犯動產擔保交易法第38條動產擔保
    交易之債務人意圖不法之利益將標的物出質罪。爰審酌被告
    之素行、智識程度；犯罪之動機、目的、手段、所得利益；
    成為動產擔保交易之債務人後，為自己不法利益，任意將標
    的物出質，對於動產擔保交易秩序之破壞程度非輕，且損及
    動產擔保交易債權人之權利；犯後猶飾詞否認犯行，且猶未
    與事後受讓動產抵押權之裕融公司達成和解，迄未賠償裕融
    公司之損失，犯後態度不佳等一切情狀，量處如主文所示之
    刑，並依95年7月1日修正生效施行前刑法第41條第1項前段
    及罰金罰鍰提高標準條例第2條之規定，諭知易科罰金之折
    算標準，以資懲儆（按本件被告行為後，刑法第33條、第41
    條業於95年7月1日修正生效施行，罰金罰鍰提高標準條例則
    自同日修正刪除第2條之規定，經查：修正前刑法第33 條
    第5款規定罰金為銀元一元以上，換算為新臺幣後，為新臺
    幣三元以上。修正後同條款則規定「罰金：新臺幣一千元以
    上，以百元計算之。」。是比較新舊法之結果，新法並非較
    有利於被告。依修正前刑法第41條第1項前段及罰金罰鍰
    提高標準條例第2條之規定，易科罰金之折算標準，應以銀
    元三百元折算一日，經換算為新臺幣後，應以新臺幣九百元
    折算為一日。修正後刑法第41條第1項前段則規定「犯最重
    本刑為五年以下有期徒刑以下之刑之罪，而受六個月以下有
    期徒刑或拘役之宣告者，得以新臺幣一千元、二千元或三千
    元折算一日，易科罰金。」。是比較新舊法之結果，新法並
    非較有利於被告。綜合上開新舊法比較之結果，顯然新法
    並非較有利於被告，依現行刑法第2條第1項「行為後法律有
    變更者，適用行為時之法律。但行為後之法律有利於行為人
    者，適用最有利於行為人之法律」之規定，本件即應適用行
    為時法即95年7月1日修正生效施行前刑法第41條第1項前段
    及罰金罰鍰提高標準條例第2條之規定，諭知易科罰金之折
    算標準。至於刑法第11條於95年7月1日亦經修正生效施行，
    惟修正後之規定僅係將得適用刑法總則規定之刑事特別法範
    圍由原規定之「其他法令有刑罰之規定者」，更明確化為「
    其他法律有刑罰或保安處分之規定者」此一修正尚不涉及行
    為人罪刑之結果，故無新舊法比較之問題，附此敘明。）
據上論斷，應依刑事訴訟法第452條、第299條第1項前段，動產
擔保交易法第38條，現行刑法第2條第1項前段、第11條前段，95
年7月1日修正生效施行前刑法第41條第1項前段，罰金罰鍰提高
標準條例第1條前段，95年7月1日修正前罰金罰鍰提高標準條例
第2條，現行法規所定貨幣單位折算新臺幣條例第2條，判決如主
文。
本案經檢察官吳志成到庭執行職務。
中    華    民    國    95    年    11    月    20    日
                  刑事第三庭審判長法  官  林惠玲
                                  法  官  郭淑珍
                                  法  官  劉家祥
以上正本證明與原本無異。
如不服本判決應於收受本判決後10日內向本院提出上訴書狀，其
未敘述上訴理由者，並得於提起上訴後10日內向本院補提理由書
狀(均須按他造當事人之人數附繕本)「切勿逕送上級法院」。
                                  書記官  邱淑秋
中    華    民    國    95    年    11    月    23    日
附錄本案論罪科刑法條全文：動產擔保交易法第38條。
動產擔保交易法第38條
動產擔保交易之債務人，意圖不法之利益，將標的物遷移、出賣
、出質、移轉、抵押或為其他處分，致生損害於債權人者，處
3 年以下有期徒刑、拘役或科或併科 6000 元以下之罰金。


司法院資訊處製作；財團法人民間司法改革基金會備份。
